臺灣臺北地方法院民事判決　　　　　　 93年度重訴字第413號
原　　　告　　丙○○
兼訴訟代理人　丁○○
訴訟代理人　　張致祥律師
被　　　告　　富利食品股份有限公司
法定代理人　　乙○
訴訟代理人　　余天琦律師
　　　　　　　洪宗巖律師
　　　　　　　何佩娟律師
被　　　告　　戊○○
被　　　告　　張文彥即優泉民生事業商行
訴訟代理人　　甲○○
上列當事人間請求損害賠償事件，原告提起附帶民事訴訟，經本
院刑事庭裁定移送前來，本院於民國94年5月2日言詞辯論終結，
判決如下：
    主    文
被告戊○○、張文彥即優泉民生事業商行應連帶給付原告丙○○
、丁○○各新台幣貳佰萬元，及自民國九十年六月二十一日起至
清償日止，按年息百分之五計算之利息。
原告其餘之訴駁回。
訴訟費用由被告連帶負擔八分之一，餘由原告負擔。
本判決第一項於原告各以新台幣陸拾陸萬柒仟元供擔保後，得假
執行。
原告其餘假執行之聲請駁回。
    事實及理由
甲、程序方面：
    按訴狀送達後，原告不得將原訴變更或追加他訴。但請求之
    基礎事實同一者，不在此限，民事訴訟法第255條第1項第2
    款定有明文。本件原告起訴原聲明：被告等應連帶給付原告
    各美金1,000,000元及自起訴狀繕本送達之翌日起至清償日
    止按年息百分之五計算之利息；並願供擔保，請准宣告假執
    行。嗣變更聲明為：被告等應連帶給付原告各新台幣34,097
    ,000 元及自起訴狀繕本送達之翌日起至清償日止按年息百
    分之五計算之利息（見本院卷一第88頁）。其請求之基礎事
    實同一，僅變更給付之貨幣種類（以美金一元換算新台幣
    34.97元計算），依民事訴訟法第255條第1項第2款之規定，
    應予准許，合先敘明。
乙、實體方面：
一、原告主張：
(一)、被告戊○○（原名翟錦成，91年3月26日更名為戊○○）、
    張文彥即優泉民生事業商行（下稱優泉商行）之受僱人，於
    民國90年1月21日中午，駕駛車號Ｔ5—1459號小貨車，沿臺
    北市○○○路由北往南方向行駛，欲送貨至臺北市○○○路
    ○段、光復南路口之被告富利食品股份有限公司（下稱富利
    公司）經營之必勝客披薩店，於同日十三時許在該店前為卸
    貨方便，竟由光復南路之人行道北向南方向貿然倒車，疏於
    注意其左後輪輾到當時在車後撿拾物品之王志昕，致王志昕
    因顱骨開放性骨折當場死亡，被告戊○○違反道路交通安全
    規則第110條第2款「汽車倒車時，應顯示倒車燈光或手勢後
    ，謹慎緩慢後倒，並應注意其他車輛及行人」之規定過失致
    被害人王志昕死亡，依民法第184條第1項前段規定，應負侵
    權行為損害賠償責任；而被告戊○○為被告優泉商行之受僱
    人，優泉商行對於其受僱人戊○○執行業務因而過失致人於
    死之結果，應依民法第188條第1項前段規定負連帶損害賠償
    責任。
(二)、又民法第188條第1項所謂之受僱人，凡客觀上被他人使用為
    之服勞務而受其監督者均係受僱人，本件送貨司機戊○○肇
    事當日，係為富利公司送可口可樂之產品，客觀上亦屬為富
    利公司所營必勝客披薩店提供勞務而為其監督之人。又臺北
    市○○○○道路交通標誌標線號誌設置規則第190條規定劃
    定專用性停車位（即臺北市○○○路○段311號）予富利公
    司，作為其卸貨區，富利公司即有義務自該卸貨區卸貨，被
    告富利公司所營必勝客比薩店，指示送貨司機於人行道上進
    行倒車臨時停車以卸貨，並長期為之，已違反道路交通安全
    規則第111條第1款人行道不得臨時停車之規定，屬違反保護
    他人法律之侵權行為，依民法第185條規定，應與其他被告
    成立共同侵權行為，連帶負損害賠償責任。退步言之，被告
    富利公司為經營一定事業之人，依民法第191條之3及其立法
    理由，對送貨司機業務過失致死之侵權行為，亦應負連帶賠
    償責任。
(三)、丙○○、丁○○為被害人王志昕之子，被害人王志昕具美國
    公民身分，被害人王志昕辛苦將原告撫養成人，原告恃母至
    孝。丁○○係美國聖約翰大學經濟學學士以及該校市場管理
    與質量分析之MBA，現任中國大陸地區二大行動電話公司之
    一，東方通訊股份有限公司（即中國移動）東信手機銷售公
    司總經理；丙○○係美國聖約翰大學的學士及碩士，於事故
    發生當時為紐約大學電腦博士候選人，因事故發生當天親眼
    目睹其母慘死輪下，而無法承受該嚴重打擊，致使精神失常
    ，無法復原，已不能正常生活，母親慘死輪下，人間最大悲
    劇，原告等所受之精神損害至深且巨，爰依民法第194條規
    定請求被告連帶賠償每人精神上之損害。並聲明：(一)被告應
    連帶給付予原告各新台幣34,097,000元，暨自起訴狀繕本送
    達翌日（即90年6月21日）起至清償日止，按年息百分之五
    計算之利息。(二)原告願供擔保請准宣告假執行。
二、被告戊○○辯稱：伊八十八年開始送貨，富利公司職員有叫
    伊停在肇事地點，但哪一個職員，伊記不起來。富利公司有
    地下停車場，但是伊車身太高，進不去，二年多來伊送貨都
    停在肇事地點，富利公司叫伊停在肇事地點只有一次，以後
    伊就知道。當天富利公司沒有指示伊停在那裡。店家打電話
    給公司，公司在彈性上班也會叫我們去送貨，店家也會直接
    打電話給司機要送貨，伊會告訴公司，公司會叫伊去送，但
    這件沒有，優泉商行不知道當天伊要送貨給富利，老闆不知
    道，但如果他知道還是會同意。伊拿這些貨出門前公司會先
    點一次，另外有員工會清點一次等語。並聲明：原告之訴駁
    回。
三、被告張文彥即優泉民生事業商行辯稱：事故發生是除夕前一
    天，當天是彈性上班，駕駛要把上班日未完成的貨補送齊，
    當天沒有拿單子給戊○○去送貨，戊○○去送貨是富利員工
    請戊○○去送的，案發前一天，富利的貨已經送完，肇事當
    天，戊○○要送的貨是別家公司的貨，肇事當日優泉商行並
    未接獲富利公司之訂貨暨驗收單，且優泉商行並未開立送貨
    單或口頭要求戊○○去富利公司送貨，戊○○沒有接到公司
    的通知去送貨，當天戊○○的行為不是執行公司業務的行為
    ，依民法第188條，優泉商行無法直接管理戊○○，優泉商
    行不用對戊○○不受約束之行為負連帶賠償責任。且伊自89
    年11月1日有要求送貨員要自行吸收罰款，公司不承擔罰款
    繳納的責任，以解決交通違規問題。戊○○當天去送貨沒有
    服從公司的調遣及指示，司機一定要經過公司同意才可以送
    貨，這件不知道司機為何不講，並提出優泉民生事業部門
    ─交通違規罰單施行辦法、戊○○簽立之服務志願書＆保證
    書、富利食品股份有限公司訂貨暨驗收單、優泉商行送貨單
    等文件為證。並聲明：原告之訴駁回。
四、被告富利公司辯稱：
(一)、送貨司機戊○○係受雇於張文彥即優泉商行而送貨至富利公
    司設於臺北市○○○路之光復店，戊○○係為優泉商行服勞
    務，而非為富利公司服勞務，富利公司對戊○○並無任何指
    揮監督之權利與事實。且富利公司係向百事可樂公司訂貨，
    百事可樂公司委託被告張文彥即優泉商行送貨，戊○○、張
    文彥即優泉商行為百事可樂履行輔助人。縱富利公司當天有
    打電話叫貨，也只是買賣關係的訂貨行為，沒有事實上監督
    關係，送貨的人沒有在卸貨區卸貨也不代表被告有監督關係
    。
(二)、富利公司之負責人或員工並未指示戊○○違規倒車，戊○○
    乃自己仿效其他送貨司機之違規停車方式以致釀成事故，業
    經臺灣台北地方法院檢察署檢察官對富利公司負責人乙○不
    起訴處分，告訴人不服聲請交付審判亦經駁回在案。且肇事
    地點在人行道上，富利公司對被告戊○○沒有事實上的管理
    關係。原告無端喪母，內心悲痛，固可體諒，但其要求之慰
    撫金各高達三千四百餘萬，衡酌國內之經濟情勢、生活水平
    及司法實務之標準，顯屬過高。並聲明：(一)原告之訴及假執
    行之聲請均駁回。(二)如受不利判決，被告願供擔保請准宣告
    免為假執行。
五、兩造不爭執之事實：
    被告戊○○為被告張文彥即優泉民生事業商行之受僱人，戊○○於90年1月21日下午1時許駕駛車號T5-1459號自用小貨
    車，沿臺北市○○○路由北往南方向行駛，欲至該路段與忠
    孝東路四段交岔路口之富利公司經營之必勝客披薩店，在人
    行道上倒車時，輾壓王志昕，致其顱骨破裂當場死亡，並有
    戊○○偵訊筆錄、道路交通事故調查報告、道路交通事故談
    話記錄表、補充資料表、車禍現場照片、勘驗筆錄、相驗屍
    體證明書、驗斷書、相驗結果報告書、相驗屍體照片（見臺
    灣臺北地方法院檢察署90相字第67號、91年度偵字第21829
    號、本院90年度交訴字第45號卷宗、台灣高等法院92年度交
    上訴字第251號卷宗）。
六、得心證之理由：
    原告主張被告戊○○於上開時、地駕駛上開自用小貨車在人
    行道倒車致被害人王志昕死亡之事實，為二造所不爭執，是
    本件爭執點為被告戊○○之行為是否構成侵權行為，應否負
    損害賠償責任及被告張文彥即優泉商行、富利公司對被告戊○○之行為應否負連帶損害賠償責任，茲分述如下：
(一)、被告戊○○部分：按道路交通安全規則第110條第2款規定「
    汽車倒車時，應顯示倒車燈光或手勢後，謹慎緩慢後倒，並
    應注意其他車輛及行人」；同規則第111條第1款規定「人行
    道，不得臨時停車」。又因故意或過失，不法侵害他人之權
    利者，負損害賠償責任；違反保護他人之法律，致生損害於
    他人者，負賠償責任，民法第184條第1項前段、第2項分別
    定有明文。上開道路交通安全規則，係屬保護他人之法律。
    查被告戊○○於上開時、地為圖卸貨方便，竟將上開小貨車
    駕駛至人行道上，並沿人行道由南往北方向倒車，且依當時
    天候晴、日間自然光線、無障礙物、視距良好，並無不能注
    意之情事，戊○○竟疏於注意後方行人，貿然在人行道上倒
    車，適有行人王志昕在其車後因彎腰撿拾物品而遭該車撞擊
    後滾至車底，因而鉗住車輛底盤，戊○○並未下車察看再試
    行倒車，不慎輾壓王志昕，因而致其顱骨破裂當場死亡，經
    本院依職權調閱本院90年度交訴字第45號刑事卷宗及臺灣高
    等法院92年度交上訴字第251號刑事卷宗，核屬相符，是被
    告戊○○駕駛上開小貨車致被害人王志昕死亡，其有過失甚
    明，本院90年度交訴字第45號刑事判決及台灣高等法院92年
    度交上訴字第251號刑事判決，亦同此認定，是原告主張被
    告戊○○應依民法第184條第1項前段、第2項，負侵權行為
    損害賠償責任，應屬有據。
(二)、被告張文彥即優泉商行部分：
  (1)按受僱人因執行職務，不法侵害他人之權利者，由僱用人與
    行為人連帶負損害賠償責任，民法第188條第1項亦有明文。
    查被告戊○○為被告張文彥即優泉民生事業商行之受僱人，
    為二造所不爭執。被告張文彥雖抗辯：肇事當日優泉商行並
    未接獲富利公司之訂貨暨驗收單，且優泉商行並未開立送貨
    單或口頭要求戊○○去富利公司送貨，戊○○沒有接到公司
    的通知去送貨，當天戊○○的行為不是執行公司業務的行為
    云云。查被告戊○○當日係因送貨時倒車而肇事，業經被告
    戊○○於警訊、檢察官及本院刑事庭訊問時陳明在卷（見90
    年度相字第67號第6頁、本院90年度交訴字第45號第50頁）
    。再按民法第188條第1項所謂受僱人「執行職務」之範圍，
    因僱用人藉使用受僱人而擴張其活動範圍，並享受其利益，
    且受僱人執行職務之範圍，或其適法與否，要非與其交易之
    第三人所能分辨，為保護交易之安全，受僱人因執行職務不
    法侵害他人之權利，不僅指受僱人因執行其所受命令或委託
    之職務自體，或執行該職務所必要之行為，而不法侵害他人
    之權利者而言，即受僱人之行為，在客觀上足認為與其執行
    職務有關，而不法侵害他人之權利者，僱用人即應負連帶賠
    償責任（最高法院46年度台上字第493號、91年度台上字第
    2627號判決參照）。本件被告戊○○肇事當日係彈性上班日
    ，並非放假日，且係駕駛優泉商行之自用小貨車執行送貨業
    務，被告張文彥亦自認被告戊○○肇事當日係送貨給其他客
    戶，又被告戊○○本件送貨之交易對象為平日與其有密切送
    貨關係之富利公司經營之披薩店，在客觀上顯足以認被告戊○○係執行職務之行為，依上揭說明，被告張文彥即優泉商
    行自應依民法第188條第1項與受僱人戊○○連帶負損害賠償
    責任。被告張文彥即優泉商行辯稱被告戊○○之行為非執行
    公司業務的行為云云，不足為採。
  (2)又被告戊○○於肇事地點之人行道上違反上開道路交通安全
    規則之規定卸貨已達二年，此經被告戊○○自認在卷。再依
    被告張文彥提出戊○○出具之優泉民生事業部門─交通違規
    罰單施行辦法，優泉商行甚至對優泉物流人員即戊○○加發
    交通違規罰單罰款之補助津貼每月二千五百元，雖補貼金額
    有一定額度限制，但優泉商行對於戊○○之違規行為顯然有
    一定程度之默許，其監督戊○○執行職務行為，難謂已盡相
    當之注意義務。且被告張文彥即優泉商行亦未舉證證明其選
    任戊○○及監督其職務之執行，已盡相當之注意或縱加以相
    當之注意而仍不免發生損害，自無法免責，應與受僱人戊○○連帶負損害賠償責任。
(三)、被告富利公司部分：
    查被告戊○○係被告張文彥即優泉商行之受僱人，並非被告
    富利公司之受僱人，亦非受富利公司所選任，此為二造所不
    爭執。雖被告戊○○於本院上開刑事庭審理時陳稱：是在二
    年前富利公司員工有說過。時間已久記不清楚云云（該卷第
    86頁）；及於本院審理時陳稱：88年開始送貨時，富利公司
    的職員曾叫伊停在肇事地點云云（本院卷二94年1月26 日筆
    錄），惟此已為被告富利公司所否認。且查被告戊○○於檢
    察官訊問時供稱：（問：誰指示你？）沒有，是跟著以前司
    機這麼做。（問：所謂員工是指誰？）不是司機，也不是上
    司，伊是看很多廠商都那樣停等語（偵查卷91年9月24日筆
    錄）。被告戊○○對於其是否受富利公司員工之指示或自行
    仿效其他廠商停車在肇事地點人行道，先後陳述不一，且亦
    無法指明究係受富利公司那位員工之指示，原告亦未提出其
    他證據以資證明富利公司曾指示被告戊○○在肇事地點停車
    ，自難僅憑對本件訴訟有利害關係之被告戊○○先後不一之
    陳述，遽認富利公司曾指示戊○○在肇事地點之人行道上停
    車。且被告戊○○於本院審理時陳稱：富利公司當天沒有指
    示伊停在肇事地點等語。再富利公司僅係訂購貨物之人，與
    被告戊○○並無選任或僱佣關係，縱認肇事當天富利公司曾
    打電話向戊○○訂貨，其彼此間亦僅係居於受貨人與送貨人
    間之法律關係，戊○○並非為富利公司服勞務，亦非受富利
    公司監督，富利公司亦不因訂貨之故而取得對送貨司機戊○○之監督管理權，是原告主張富利公司為戊○○之僱佣人，
    具有直接管理監督能力，應負連帶賠償責任云云，難以憑採
    。
(四)、綜上所述，原告主張被告戊○○應依民法第184條第1項前段
    、第2項之規定負侵權行為之損害賠償責任；被告張文彥即
    優泉商行為被告戊○○之僱佣人應依民法第188條第1項之規
    定連帶負損害賠償責任，應屬有據。至被告富利公司部分，
    原告請求其亦應連帶負損害賠償責任，則屬無據，並無理由
    。
(五)、次按不法侵害他人致死者，被害人之父、母、子、女及配偶
    ，雖非財產上之損害，亦得請求賠償相當之金額，民法第19
    4條定有明文。查，本件車禍被害人王志昕為原告丙○○、
    丁○○之母，為被告所不爭執，王志昕因被告戊○○不法侵
    害致死，原告自得依前揭規定向被告戊○○請求精神上之損
    害賠償；又被告張文彥即優泉商行為被告戊○○之僱佣人，
    ，原告亦得依民法第188條第1項規定請求其連帶賠償精神上
    損害。再法院對於慰撫金之量定，應斟酌該受僱人及應負連
    帶賠償責任之僱用人，並被害人暨其父、母、子、女及配偶
    之身分、地位及經濟狀況等關係定之，不得僅以被害人與實
    施侵權行為之受僱人之資力為衡量之標準。查，被告戊○○
    為送貨司機，經濟狀況不佳，且無任何資產；被告張文彥為
    優泉民生事業有限公司負責人並投資1,000,000元、及投資
    威爾雪國際股份有限公司3,245,810元、另有雲林縣斗六市
    ○○里○○路三號房屋一間，有被告戊○○、張文彥財產所
    得明細表各一份在卷可憑；而被害人王志昕係19年2月25 日
    生，最後服務機關及職務為總統府電務員退休，90年1月至6
    月領取155,187元，即每月可領退休俸約25,814元，居住於
    臺北市，90年1月21日死亡時為70歲，依90年臺北市平均餘
    命女性為81.79歲，正值安享天年之際即遭被告戊○○奪去
    寶貴生命，丁○○係美國聖約翰大學經濟學學士以及該校市
    場管理與質量分析之MBA，現任中國大陸地區二大行動電話
    公司之一，東方通訊股份有限公司（即中國移動）東信手機
    銷售公司總經理；丙○○係美國聖約翰大學的學士及碩士，
    於事故發生當時為紐約大學電腦博士候選人，亦有原告提出
    之王志昕公務人員月退休金證書、上開大學畢業證書影本、
    紐約大學函文影本等文件為證。又丙○○於肇事當日係經警
    方通知到現場確認被害人為其母親，有丙○○之警訊筆錄一
    份在偵查卷可憑，本院審酌被告之過失情事及原告二人之身
    份、地位、經濟能力及年紀、因喪失撫養其長大之母親所受
    之痛苦甚鉅，惟原告二人各請求被告連帶給付慰撫金34,097
    ,000 元，顯屬過高，應予酌減，本院認原告丙○○、丁○○請求被告戊○○、張文彥即優泉商行連帶給付之慰撫金各
    以2,700,000元為適當，其餘逾上開金額之部分，不應准許
    。又原告已依強制汽車責任險之相關規定受領保險給付1,40
    0,000元，有友聯產物保險理賠資料一紙附卷可稽，應各予
    扣除700,000，是被告戊○○、張文彥即優泉商行應連帶給
    付原告各新台幣2,000,000元。至原告丁○○主張原告丙○○因目睹本件事故發生而精神失常，無法復原云云，原告並
    未舉證以實其說，尚難採信。
七、綜上所述，被告戊○○、張文彥即優泉商行應連帶賠償原告
    丙○○、丁○○各2,000,000元及自起訴狀繕本送達翌日（
    即90年6月21日）起至清償日止，按年息百分之五計算之利
    息，為屬有據，應予准許，其餘逾上開數額以外之請求，則
    非有據，不予准許。
八、原告陳明願供擔保，聲請宣告假執行，經核原告勝訴部分，
    合於法律規定，爰酌定如主文所示相當之擔保金額宣告之；
    原告其餘假執行之聲請，因訴之駁回而失所依據，不予准許
    。
九、訴訟費用負擔之依據：民事訴訟法第79條、第85條第2項、
    第390條第2項判決如主文。
中　　華　　民　　國　　94　　年　　5 　　月　　23　　日
                      民事第六庭法　官　楊晉佳
以上正本係照原本作成。
如對本判決上訴，須於判決送達後20日內向本院提出上訴狀。
中　　華　　民　　國　　94　　年　　5 　　月　　24　　日
                    　　　　　　書記官　朱俶伶
